臺灣花蓮地方法院民事判決　　　　　　　95年度重訴字第19號
原　　　告　花蓮縣花蓮市公所
法定代理人　丁○○
訴訟代理人　郭重鑾律師
被　　　告　丙○○
被　　　告　乙○○
被　　　告　陳彧秀原名陳義忠.
上列當事人間拆屋還地事件，本院於96年3月30日言詞辯論終結
，判決如下：
    主  文
一、被告丙○○應將坐落花蓮縣花蓮市○○段444、439地號如附
    圖一所示Ａ、Ｄ、Ｅ部分即門牌號碼花蓮縣花蓮市○○路
    316號面積168平方公尺之建物，暨附圖一所示ＢＣ部分即門
    牌號碼花蓮縣花蓮市○○路318號面積209平方公尺之建物拆
    除後，將土地返還原告。被告乙○○應自上開花蓮市○○路
    316號之建物遷出後，將上開土地返還原告。
二、被告丙○○、乙○○應給付原告新台幣壹拾萬參仟肆佰貳拾
    元，被告丙○○應另給付原告新台幣壹拾壹萬陸仟玖佰參拾
    陸元，及均自民國95年4月21日起至清償日止，按週年利率
    5% 計付之利息。
三、被告陳彧秀應將坐落花蓮縣花蓮市○○段7-1地號如附圖二
    所示即門牌號碼花蓮縣花蓮市○○○○街50巷1號面積92平方
    公尺之建物拆除後，將土地交還原告，並給付原告新台幣伍
    萬肆佰壹拾貳元，及自民國95年4月21日起至清償日止，按
    週年利率5%計付之利息。
四、原告其餘之訴駁回。
五、訴訟費用由被告依附表所示之比例負擔，餘由原告負擔。
六、本判決原告勝訴部分，於原告各以如附表所示之金額供擔保
    ，得假執行；被告丙○○於執行標的物拍定、變賣或物之交
    付前，提供新台幣伍佰壹拾伍萬零參佰貳拾元供擔保後，得
    免為假執行。
七、原告其餘假執行之聲請駁回。
    事 實 及 理 由
壹、程序部分：
    原告起訴時訴之聲明原如附件所示（即壹至參部分），嗣於
    本院履勘測量後變更訴之聲明如後述貳、一、5.之聲明，並
    追加請求被告丙○○應將如附圖一所示建物拆除，核其起訴
    之基本原因事實均同一，且減縮應受判決事項之聲明，與民
    事訴訟法第255條第1項第2款、第3款之規定相符，爰准許之
    。
貳、實體部分：
一、原告起訴主張：
  1.花蓮市○○段444、439地號及同市○○段7-1地號土地（以
    下簡稱系爭土地）均為花蓮市所有，原告為管理機關。訴外
    人甲○○曾於民國70年1月1日至79年12月31日向原告承租
    439 地號土地，並訂有租賃契約，詎租期屆滿後，訴外人甲○○仍為租賃物之使用，原告雖疏未為反對之表示，而有民
    法第451條視為不定期租約之默示更新，惟訴外人甲○○自
    84 年上期至94年下期已逾11年積欠租金22期，依土地法第
    103 條第4款之規定，訴外人甲○○租用建築房屋之基地，
    其積欠租金額已達二年以上，原告自得以起訴狀繕本之送達
    為終止租約之意思表示，收回土地，並得請求返還租賃之基
    地。故訴外人甲○○無正當權源，於上開444、439地號土地
    上搭建如附圖Ａ、Ｄ、Ｅ所示即門牌號碼花蓮市○○路316
    號之房屋，及如附圖Ｂ、Ｃ所示門牌號碼為花蓮市○○路
    318號之房屋各一棟，為無權占有，嗣甲○○死亡後，上開
    房屋則移轉為被告丙○○所有，被告乙○○則居住於系爭中
    華路316號房屋。
  2.被告陳彧秀曾於81年1月1日起向原告租用同市○○路7-1地
    號土地，建築如附圖二所示即門牌號碼花蓮市○○○○街50巷
    1 號之房屋，租賃期間至88年12月31日屆滿後，被告陳彧秀
    仍繼續使用上開土地及房屋，但未給付租金，兩造間固有民
    法第451條視為不定期限縱續租約之默示更新，惟其自84年7
    月至94年12月間積欠租金21期，至今已逾2年以上，原告除
    於94年10月18日發函為終止租約，收回土地之意思表示，繼
    於94年11月24日以花蓮市○○路郵局第496號存證信函催促
    拆屋還地，原告以起訴狀繕本送達被告陳彧秀時再度為終止
    租約之意思表示，被告陳彧秀於租賃關係終止後，為無權占
    用上開土地。爰依民法第451條、第767條、土地法第103條
    第4款之規定（擇一勝訴即可），訴請被告丙○○、陳彧秀
    拆屋還地，被告乙○○自系爭中華路316號房屋遷出。
  3.按無法律上原因而受利益，致他人受損害者，應返還其利益
    ，民法第179條前段定有明文。而無權占有他人土地，可能
    獲得相當租金之利益，為社會通常之觀念。本件被告無權占
    有系爭土地，且獲有相當於租金之不當得利，致原告受有無
    法使用、收益該土地之損害，原告自得訴請被告等人給付相
    當於租金之損害。系爭土地均位於花蓮縣花蓮市繁榮地區，
    原告依系爭土地自90年起至94年止之歷年公告地價為計算基
    礎，按每年申報地價總額1.5%計算損害金，依民法第179 條
    之規定，請求被告等給付五年間相當於租金之損害。
  4.對被告抗辯之陳述：
    (1)系爭主權段444地號訴外人甲○○並未向原告承租，被告
      丙○○、乙○○自屬無權占有。
    (2)系爭主權段439地號土地訴外人甲○○雖曾向原告承租，
      然依訴外人甲○○與原告訂立之租賃契約第12條約定，租
      期屆滿時，未辦理換約續租，不得主張民法第451條及其
      他異議，未辦理續約仍為使用，負損害賠償責任。則訴外
      人甲○○於租賃期限於79年12月31日屆滿後，並未另訂租
      約續租，其與原告之租賃關係當然消滅，被告等於其被繼
      承人甲○○死亡後繼續使用系爭土地，即屬無權占用。
    (3)系爭莊敬段7-1地號土地被告陳彧秀雖曾向原告租用，依
      其與原告訂立之租賃契約第2條約定，租期屆滿時，租賃
      關係即行消滅，未辦理續約仍為使用，即為無權占用。兩
      造間租賃期間屆滿後，未另訂租約，租賃關係當然消滅，
      被告繼續使用原租賃物，即屬無權占用。此有最高法院55
      年台上字第276號判例、93年台上字第986號判決可參。縱
      認兩造間仍有不定期限租賃關係存在，然已逾十年未繳租
      金，積欠租金21期，依土地法第103條第4款規定，被告陳
      彧秀租用建築房屋之基地，其積欠租金額已達二年以上，
      原告終止租約後，被告陳彧秀即屬無權占用系爭土地，原
      告自得請求拆屋還地。
    (4)兩造訂約時，系爭莊敬段7-1號土地與中山路原本即無接
      連，其間亦有原告管理之莊敬段7號土地相隔，原告另出
      租予訴外人林煥祥及簡少甫，早於民國40年間即有建物存
      在，分別為門牌號碼花蓮市○○路817、819號，顯見被告
      於81年與原告訂約時，即已知悉承租之莊敬段7-1號土地
      與鄰外道路間，另有建物存在，被告承租土地之使用狀態
      ，自承租當時迄今，未曾改變。
  5.並聲明：
    (1)被告丙○○應將坐落花蓮縣花蓮市○○段444、439地號如
      附圖一所示ＡＤＥ即門牌號碼花蓮縣花蓮市○○路316號
      面積168平方公尺之建物，暨附圖一所示ＢＣ即門牌號碼
      花蓮縣花蓮市○○路318號面積209平方公尺之建物拆除後
      ，將土地交還原告。被告乙○○應自上開花蓮市○○路
      316號建物遷出後，將上開土地返還原告。
    (2)被告丙○○、乙○○應給付原告新台幣103421元、116936
      元，及自起訴狀繕本送達翌日起至清償日止，按週年利率
      5%計付之利息。
    (3)被告陳彧秀應將坐落花蓮縣花蓮市○○段7-1地號如附圖
      二所示即門牌號碼花蓮縣花蓮市○○○○街50巷1號面積92
      平方公尺之建物拆除後，將土地交還原告。
    (4)被告陳彧秀應給付原告新台幣53544元，及自起訴狀繕本
      送達翌日起至清償日止，按週年利率5%計付之利息。
    (5)原告願供擔保，請准宣告假執行。
    (6)訴訟費用由被告負擔。
二、被告答辯則以：
  1.被告丙○○自認花蓮市○○路316、318號房屋為其所有之事
    實，惟辯稱：訴外人甲○○與原告間之租賃契約約明租賃期
    限至79年12月31日止，期滿後仍繼續繳交租金、繼續居住使
    用系爭土地，且繳交租金至83年12月底，十餘年來原告皆未
    為何反對之意思，則兩造間有不定期租賃關係存在。而租用
    建築房屋之基地，非有土地法第103條所列各款情形之一，
    出租人不得收回。本件被告並無土地法第103條各款之情形
    ，原告亦無從終止租約。訴外人甲○○與原告訂立之租約固
    規定，承租人未經辦理換約續租仍為使用者，不得主張民法
    第451條之適用及其他異議。然所謂不得主張民法第451條之
    適用及其他異議，實指被告於租期屆至時，如未辦理書面之
    換約續租手續，則不得依原有租賃契約內容所示之租賃條件
    如租期、租金等主張租賃權存在，原有租賃契約即行消滅，
    從而，被告依約固不得主張民法第451條之適用，然其仍繼
    續居住使用並按月繼續繳費用，性質上應屬損害賠金。原告
    仍將其編列於繳租清冊，並半年一次寄發租金繳款單，又多
    次發函並於起訴狀內自認雙方有租賃關係存在而欲終止合約
    ，故雙方業於80年1月1日起成立另一新租賃關係，被告並非
    無權占用，原告自應受土地法之限制，不得任意收回系爭土
    地。
  2.被告乙○○辯稱：願意向原告購土地。
  3.被告陳彧秀辯稱：
    (1)被告怠於繳交租金，僅為租金債務遲延履行，原告尚不得
      逕將兩造間之法律關係轉為無權占用。
    (2)又租金請求權範圍，依民法第126條規定，屬五年之短期
      時效，原告91年以前之租金請求權業已罹於時效消滅。
    (3)被告向原告承租系爭土地後，原告於鄰接道路之土地上興
      建房屋，至被告原通行道路變更，與公路無適宜之聯絡，
      致不能為通常使用，現在只能通行人和機車。被告屢依民
      法第42 3條及第787條規定，向原告主張系爭土地應保合
      於約定使用、收益之狀態，回復原可供通行出入之道路，
      惟原告均置之不理，故被告係因原告之故意或過失方怠於
      繳交租金，雙方不定期租賃契約，仍屬有效成立。有關租
      賃契約租金部分，原告就五年內之租金，依原契約約定金
      額認諾給付，然亦一併民法第442條規定，就系爭土地因
      全無可為通常使用之通路，請求減少租金。
    (4)承租系爭土地時，訴外人簡少甫也有承租，但是蓋木造房
      子，留了約5、6米的牛車路，後來中山路拓寬後，簡少甫
      蓋了2、3層樓房，就只留一米的通道。
  4.被告丙○○聲明：原告之訴駁回，訴訟費用由原告負擔；如
    受不利判決，願供擔保免予假執行。
  5.被告乙○○、陳彧秀均聲明：原告之訴駁回，訴訟費用由原
    告負擔。
三、兩造不爭執之事實：
 (一)花蓮市○○路316號、318號部分：
  1.花蓮市○○段444地號、439地號土地為花蓮市所有，原告為
    管理機關。
  2.花蓮市○○路316號、318號房屋原為訴外人甲○○所有，嗣
    後中華路316 、318 號房屋移轉為被告丙○○所有。被告乙○○居住於上開中華路316 號房屋。
  3.訴外人甲○○與原告間就花蓮市○○段439地號原訂有租賃
    契約，租賃期間至79年12月31日屆滿。期滿後未與原告辦理
    續租，且自84年1月起即未繼續繳交租金或相當於租金之金
    額予原告。
 (二)花蓮市○○○○街50巷1號部分：
  1.花蓮市○○段7-1號土地為花蓮市所有，原告為管理機關。
  2.被告陳彧秀於81年1月1日起向原告租用上開土地建築房屋，
    租賃期間至88年12月31日屆滿。期滿後未與原告辦理續租，
    亦未繼續繳交租金或相當於租金之金額予原告。
  3.上開房屋前方通道寬約二米，人及機車可以通往花蓮市○○○○街50巷道；靠中山路部分通道約一米。
四、得心證之理由：
  1.原告主張花蓮市○○段439、444地號、莊敬段7-1地號土地
    為花蓮市所有，由原告擔任管理人之事實，業據原告提出土
    地登記第一類謄本在卷可按（見本院卷一第145頁）。又前
    開花蓮市○○段439、444地號土地上如附圖一所示Ａ、Ｄ、
    Ｅ面積168平方公尺即門牌號碼花蓮市○○路316號建物，以
    及附圖一所示Ｂ、Ｃ面積209平方公尺即門牌號碼花蓮市○○路318號建物，原為訴外人甲○○所有，嗣訴外人甲○○
    死亡後，上開房屋移轉予其繼承人即被告丙○○所有，被告
    乙○○亦為訴外人甲○○之繼承人則居住上開房屋；又被告
    陳彧秀於前開莊敬段7-1地號土地興建如附圖二所示即門牌
    號碼花蓮縣花蓮市○○○○街50巷1號面積92平方公尺之建物
    之事實，均為兩造所不爭執，並經本院履勘現場測量屬實，
    並製有勘驗筆錄、照片及附圖一之土地複丈成果圖一份（見
    本院卷二第104頁）在卷可按。
  2.系爭主權段444地號土地，被告丙○○、乙○○或其被繼承
    人甲○○均未曾向原告承租，為兩造所不爭執，被告丙○○
    亦未舉證證明有何權源占用系爭主權段444地號土地，故原
    告主張被告無權占用系爭主權段444地號土地，為有理由。
  3.本件爭執之重點，在於兩造間就系爭主權段439地號、莊敬
    段7-1地號土地是否存在不定期租賃契約？按租賃期限屆滿
    後，承租人仍為租賃物之使用、收益，而出租人不即表示反
    對之意思者，視為以不定期限繼續契約，為民法第451條所
    明定。又民法第451條所謂租期屆滿須即表示反對之意思，
    始生阻止續租之效力。意在防止出租人於租期屆滿後，明知
    承租人就租賃物繼續使用收益而無反對之表示，過後忽又主
    張租賃關係消滅，使承租人陷於窘境，並非含有必須於租期
    屆滿時，始得表示反對之意義存在。故於訂約之際，訂明期
    滿後絕不續租，或續租應另訂契約者，仍難謂不發生阻止續
    約之效力（最高法院55年度台上字第276號判例要旨及91年
    台上字第1011號裁判要旨參照）。經查：訴外人甲○○與原
    告間就系爭土地訂立之公有基地租賃契約第12條規定：「本
    租約租期屆滿時，承租人如有意繼續租用，應於租期屆滿前
    一個月，自動向出租機關申請換訂租賃契約，否則出租機關
    視為無意續租。租期屆滿後，承租人未經辦理換約續租仍為
    使用者，應負損害賠償責任，按租金計算方式繳納損害賠償
    金，並不得主張民法第451條之適用及其他異議。」又被告
    陳彧秀與原告間就系爭土地訂立之花蓮縣花蓮市有基地租賃
    契約第2條亦規定：「租期屆滿時，租賃關係即行消滅，乙
    方不另通知。甲方如有意續租，應於租期屆滿前一個，向乙
    方申請換約續租，逾期未換，約視為無意續租。甲方未辦理
    續約仍為使用，即為無權占用，應繳納使用補償金，並不得
    主張民法第451條之適用及其他疑義。」（見本院卷一第42
    、58頁），揆諸前揭判例意旨，上開租賃契約，倘於期間屆
    滿前，仍未另行續訂契約，則於租期屆滿時，即行消滅，並
    無民法第451條所謂租期屆滿出租人不即表示反對意思，視
    為以不定期限繼續契約適用之餘地。次查，訴外人甲○○於
    79年12月31日、被告陳彧秀於88年12月31日上開租賃期間屆
    滿後，並未再與原告換約續租，為兩造所不爭，堪認屬實。
    則兩造間於前開租賃期間屆滿後租賃關係業已消滅，自無民
    法第451條不定期限租賃契約適用之餘地。縱訴外人甲○○
    於前開租賃期間屆滿後，曾經繳納83年下期之租金（見本院
    卷一第43頁繳納明細），參酌前述系爭租賃契約之規定，亦
    屬租賃關係消滅後，因租賃物遲延返還所生損害之性質，不
    容被告以兩造間存有不定期限租賃契約而為爭執（最高法院
    42 年台上第493號判例可資參照），被告前開辯詞，均無可
    採。又原告與訴外人甲○○、被告陳彧忠間上開租賃契約已
    就租賃期滿後須再換約始得續租規定甚詳，雖原告於起訴狀
    中就兩造間之法律關係誤認為不定期租賃關係而主張終止租
    約，惟兩造間是否存有不定期租賃契約之法律關係本院自得
    就卷內證據資料為判斷，不受兩造主張之拘束。被告雖執前
    詞抗辯原告自承有不定期之租賃關係、無土地法第103條各
    款情形云云，尚無足採。
  4.被告陳彧忠另抗辯系爭土地為袋地無法通行並請求酌減租金
    等語，惟兩造間之租賃關係既於88年12月31日租賃期滿後已
    經消滅，被告上開抗辯，即嫌無據，亦無可採。
  5.至被告乙○○所辯願意向原告購買等語，惟兩造既尚未成立
    買賣契約，為兩造所不爭執，則被告自難僅憑其個人有購買
    意願而拒絕拆屋還地，其所辯尚無足採。
  6.按無正當權源使用他人土地，可獲得相當於租金之利益，為
    社會通常之觀念，應依不當得利之法則將所得利益返還土地
    所有人（最高法院61年台上字第1695號判例意旨可參）。又
    城市地方房屋之租金，以不超過土地及其建築物申報總價年
    息10%為限；前條規定，於租用基地建築房準用之，土地法
    第97條第1項、第105條定有明文。而基地租金之數額，除以
    基地申報地價為基礎外，尚須斟酌基地之位置、工商業繁榮
    之程度，承租人利用基地之經濟價件及所受利益等項，並與
    鄰地租金相比較，以為決定（最高法院68年度台上字第3071
    號判例意旨可參）。本件原告對於無權占用上開土地之被告
    ，自得請求給付相當於租金之不當得利之金額。
  7.系爭花蓮市○○段第439地號土地自89年7月1日至92年12 月
    31日止之申報地價為每平方公尺8,400元；自93年1月1日起
    之申報地價為每平方公尺6,050元；系爭花蓮市○○段第444
    地號土地自89年7月1日至92年12月31日止之申報地價為每平
    方公尺9,240元；自93年1月1日起之申報地價為每平方公尺
    6,660元，有地價謄本二份在卷可稽（見本院卷一第151頁起
    ），而被告丙○○、乙○○使用之房屋現供住家使用，位於
    眾所週知之花蓮市○○路附近交通、工商業繁榮地區，此有
    勘驗筆錄及照片足憑，本院斟酌系爭土地坐落位置、附近繁
    榮程度及被告利用該土地之經濟價值、所受利益等情狀，認
    原告請求被告丙○○、乙○○給付自90年1月1日起至94年12
    月31日止五年內，依系爭土地申報地價年息1.5%計算相當於
    租金之不當得利103,420元、被告丙○○另給付116,936元，
    及均自起訴狀繕本送達（95年4月20日）翌日起按法定利率
    計算之利息，並無不當，為有理由；逾此範圍，即無依據，
    應予駁回。其計算方式如下：
    (1)中華路316號部分：
      90年1月1日至92年12月31日止：
      168x9240x1.5%x3（年）=69854（元以下四捨五入）
      93 年1月1日至94年12月31日止：
      168x6660x1.5%x2（年）=33566（元以下四捨五入）
      合計：69854+33566=103420元
    (2)中華路318號部分：
      90年1月1日至92年12月31日止：
      209x8400x1.5%x3（年）=79002（元以下四捨五入）
      93 年1月1日至94年12月31日止：
      209x6050x1.5%x2（年）=37934（元以下四捨五入）
      合計：79002+37934=116936元
  8.原告請求被告陳彧秀給付自90年1月1日起至94年12月31日起
    相當於租金之不當得利，被告陳彧秀則抗辯原告91年以前之
    請求權已罹於五年之短期時效而消滅等語。按民法第126條
    規定租金之請權，因五年間不行使而消滅，本件原告起訴狀
    繕本於95年4月20日送達，故原告得請求相當於租金之損害
    之期間應為自90年4月20日起至94年12月31日，逾此範圍，
    原告之請求權已罹於時效而消滅，不得請求。又系爭花蓮市
    ○○段第7-1地號土地自89年7月1日至92年12月31日止之申
    報地價為每平方公尺7,600元；自93年1月1日起之申報地價
    為每平方公尺8,000元；有地價謄本一份在卷可稽（見本院
    卷一第153頁），被告陳彧秀占用之房屋現供住家使用，惟
    鄰近花蓮市○○路，位在花蓮市繁榮地區，週遭生活機能完
    善，住家前方出入限於人及機車，此有勘驗筆錄及照片足憑
    ，本院斟酌系爭土地坐落位置、附近繁榮程度及被告利用該
    土地之經濟價值、所受利益等情狀，認原告請求被告陳彧秀
    給付依申報地價年息1.5%計算相當於租金之不當得利50412
    元及自起訴狀繕本送達（95年4月20日）翌日起按法定利率
    計算之利息，並無不當，為有理由；逾此範圍，即無依據，
    應予駁回。其計算方式如下：
      90年4月20日至92年12月31日止：
      92x7600x1.5%x2又256/365（年）=28332（元以下四捨五
      入）
      93年1月1日至94年12月31日止：
      92x8000x1.5%x2（年）=22080（元以下四捨五入）合計：
      28332+22080=50412元
五、綜上，原告依民法第767條之所有物返還請求權，請求被告
    丙○○、陳彧秀將如主文所示占用之建物拆除，被告乙○○
    自占用之建物遷出後，將占用之土地返還原告，並請求被告
    等給付如主文所示相當於租金之不當得利之損害為有理由，
    應予准許；逾此範圍，即屬無據，應予駁回。
六、假執行之宣告：
    原告及被告丙○○均陳明願供擔保以代釋明，聲請宣告假執
    行及免為假執行，就原告勝訴部分，核無不合，爰酌定相當
    擔保金額准許之；至於原告敗訴部分，其假執行之聲請，已
    無依據，應予駁回。
七、兩造其餘攻擊防禦方法與舉證，均無礙本件勝負之判斷，爰
    不一一論述，併此敘明。
八、結論：原告之訴一部有理由，一部無理由，依民事訴訟法第
    第79條、第85條第1項，第390條第2項、第392條第2項、第
    3項，判決如主文。
中　　華　　民　　國　　96　　年　　4 　　月　　16　　日
                        臺灣花蓮地方法院民事庭
                            法    　官　林碧玲
上列正本係照原本作成。
如不服本判決，應於送達後20日內，向本院提出上訴狀並表明上
訴理由，如於本判決宣示後送達前提起上訴者，應於判決送達後
20日內補提上訴理由書(須附繕本)。
中　　華　　民　　國　　96　　年　　4 　　月　　16　　日
                    　　    法院書記官　陳賜福
┌──────────────────────────┐
│附表：　　　　　　　　　　　　　　　　　　　　　    │
├──┬───────┬───────┬───────┤
│編號│　被告姓名  　│訴訟費用負擔比│假執行供擔保之│
│    │　　　　　　　│例  　　　　　│金額（新台幣）│
├──┼───────┼───────┼───────┤
│一  │丙○○（中華路│百分之三十四  │壹佰柒拾貳萬元│
│    │乙○○ 316號）│              │              │
├──┼───────┼───────┼───────┤
│二  │丙○○（中華路│百分之三十九  │壹佰玖拾伍萬元│
│    │       318號）│              │              │
├──┼───────┼───────┼───────┤
│三  │陳彧秀        │百分之二十三  │壹佰壹拾伍萬元│
└──┴───────┴───────┴───────┘
